臺灣彰化地方法院民事判決
110年度簡上字第134號
上  訴  人  粘文秤  
訴訟代理人  粘永堂  
            鍾傑名律師
被  上訴人  粘文良  
上列當事人間請求拆屋還地事件，上訴人對於本院彰化簡易庭於
民國110年9月29日所為110年度彰簡字第212號判決，提起上訴並
為訴之追加及擴張，本院於111年11月9日言詞辯論終結，判決如
下：
    主  文
一、原判決關於駁回上訴人後開第二項之訴暨該部分訴訟費用均
    廢棄。
二、被上訴人應將附表編號2所示之地上物拆除並將所占有之土
    地返還上訴人。
三、被上訴人應將附表編號1所示之地上物拆除並將所占有之土
    地返還上訴人。
四、第一審（除確定部分外）及第二審訴訟費用由被上訴人負擔
    。
    事實及理由
壹、程序事項：
一、在第二審為訴之變更或追加，非經他造同意，不得為之。但
    有請求之基礎事實同一或擴張或減縮應受判決事項之聲明情
    形，不在此限，此觀民事訴訟法第446條第1項、第255條第1
    項第2及3款規定自明。前揭規定，依同法第436條之1第3項
    規定，於簡易訴訟之上訴程序亦有準用。
二、上訴人於原審簡易訴訟程序請求被上訴人拆除原審判決附圖
    一編號A（面積：92.89平方公尺）所示之鐵皮建物並返還所
    占有之土地。嗣於本院第二審審理中，變更請求為被上訴人
    將附表所示之地上物拆除並返還所占有土地，核屬擴張應受
    判決事項之聲明。又上訴人於第二審追加如後所示之備位請
    求，亦核與其先位請求之基礎事實同一，依前段說明，均應
    准許。
貳、實體事項：
一、上訴人於原審主張：
  ㈠坐落彰化縣○○鄉○○段0000地號土地（下稱系爭土地）原為粘
    昆明（即兩造及第三人粘文交之父親）所有，於粘昆明死亡
    後，由兩造及粘文交繼承，並於民國109年2月12日簽立切結
    書（下稱系爭切結書），約定粘文交、被上訴人及上訴人依
    序分管如附圖編號甲、乙及丙（面積均為1,172.72平方公尺
    ）所示之土地，且於109年3月24日辦理分割繼承登記，各取
    得所有權應有部分3分之1。
  ㈡被上訴人所有如原審判決附圖一編號A所示之建物，無正當使
    用權源而占有上訴人所分管系爭土地如附圖編號丙所示之土
    地，上訴人依民法第767條、第820條規定及系爭切結書，請
    求被上訴人將原審判決附圖一編號A所示之建物拆除，並將
    所占有之土地返還上訴人（另上訴人於原審依不當得利法律
    關係，請求被上訴人給付因無權占有原審判決附圖一編號A
    所示土地所生之相當於租金不當得利部分，未據上訴人上訴
    而判決確定，以下即不贅述），並聲明：被上訴人應將原審
    判決附圖一編號A所示建物拆除並將所占有之土地返還上訴
    人。
二、被上訴人於原審答辯：
    原審判決附圖一編號A所示之建物，為門牌號碼彰化縣○○鄉○
    ○街000號之未辦保存登記建物。兩造及粘文交於109年2月12
    日固有簽系爭切結書，惟粘昆明在世時，就有分管協議，被
    上訴人於80年間即建有農舍，當時兩造及粘文交分管範圍是
    粘昆明之意思，不能因被上訴人在上面蓋地上物就反悔，故
    否認無權占有上訴人所分管系爭土地之範圍，並聲明：上訴
    人之訴駁回。
三、原審斟酌兩造之主張、攻擊防禦方法及所提證據後，判決上
    訴人全部敗訴，上訴人部分不服，提起上訴並為訴之追加及
    擴張，且補充陳述及聲明如下：
  ㈠原審判決附圖四編號A2所示之建物，係被上訴人所有之建物
    ，然原審判決附圖四之附表卻將之標示為上訴人所有，原審
    未囑託彰化縣鹿港地政事務所更正，致被上訴人所占有上訴
    人分管系爭土地之範圍及面積發生計算錯誤情形。
  ㈡系爭土地原為粘昆明單獨所有，嗣粘昆明於103年5月7日死亡
    後，方由兩造及粘文交因繼承而取得，則兩造及粘文交取得
    系爭土地之時間較被上訴人於系爭土地所興建之地上物為晚
    ，不可能有如被上訴人所辯依地上物興建位置分管系爭土地
    之默示意思表示存在。
  ㈢兩造及粘文交於取得系爭土地後，於109年2月12日訂有系爭
    切結書，則被上訴人所有如附表所示之建物，無權占有上訴
    人分管系爭土地之範圍，上訴人得依民法第767條規定及系
    爭切結書，先位請求被上訴人將附表所示之地上物拆除並將
    所占有之土地返還上訴人。
  ㈣如法院認為兩造間無系爭切結書所示之分管協議存在，則上
    訴人即依民法第767條及第821條規定，備位請求被上訴人將
    附表所示之建物拆除並將所占有之土地返還上訴人及全體共
    有人等語，並聲明：⒈先位聲明：如主文第1至3項所示；⒉備
    位聲明：原判決駁回上訴人請求被上訴人拆除原審判決附圖
    一編號A所示建物並返還土地部分廢棄，被上訴人應將如附
    表所示之建物拆除並將所占有之土地返還上訴人及全體共有
    人。
四、被上訴人於第二審補充答辯：
  ㈠粘昆明另有一筆坐落彰化縣○○鄉○○段0000地號土地分給上訴
    人，被上訴人及粘文交則分到同段2022地號土地，因比較有
    價值之土地分給上訴人，故粘昆明在80幾年時，兩造及粘文
    交分管使用之範圍並非系爭土地直接按3分之1分配，而係將
    系爭土地東側公有地如本院卷第166頁所示斜線部分（該公
    有地於粘昆明生前均為粘昆明使用），一併與系爭土地計算
    各3分之1之面積，方為兩造及粘文交分管之範圍，被上訴人
    所有地上物非無權占有系爭土地。
  ㈡被上訴人之所以會於系爭切結書上簽名，係因被上訴人誤以
    為系爭切結書所載之分管範圍，係按前述將公有地納入計算
    情形所製作等語，並聲明：上訴駁回。
五、本院之判斷：
  ㈠系爭土地原為粘昆明所有，粘昆明於103年5月7日死亡後，兩
    造及粘文交於109年2月12日簽立系爭切結書，約定系爭土地
    由粘文交、被上訴人及上訴人依序分管如附圖編號甲、乙及
    丙所示之範圍（面積均為1,172.72平方公尺），並於109年3
    月24日完成分割繼承登記，由兩造及粘文交各取得系爭土地
    所有權應有部分各3分之1並被上訴人所有如附表編號1及2所
    示之建物占有如附圖丙所示範圍等情，業據上訴人提出系爭
    土地之第一類謄本、異動索引及系爭切結書（見原審卷第15
    、17、21、45及47頁）附卷可稽，亦經本院會同地政人員勘
    測在案，並製有如附圖所示之土地複丈成果圖，且為被上訴
    人不爭執，堪信為真實。
  ㈡被上訴人辯稱其誤以為系爭切結書係按粘昆明生前所分配之
    範圍所製作，才會簽名云云，為上訴人否認。經本院衡酌系
    爭切結書所記載「經兄弟自己協調同意分割分段土地，土地
    座落福興鄉福金段一二三六地號」（見原審卷第21頁），尚
    與嗣登記為兩造及粘文交應有部分各3分之1之土地登記情形
    不合，惟兩造均未爭執該切結書之實際意思為分管協議（見
    原審卷第55頁及本院卷第160頁），自堪允認屬分管協議。
    又系爭切結書既僅載明系爭土地為分管標的，況被上訴人辯
    稱應將系爭土地東側之公有地如本院卷第166頁所示之斜線
    部分，一併納入計算並按各3分之1分管部分，迄只空言，而
    未提出證據以實其說，被上訴人此部分之抗辯，即非可採。
  ㈢被上訴人辯稱如附表所示之建物，係依兩造及粘文交於80幾
    年間，本於粘昆明之意思所成立之分管範圍而興建，非無權
    占有系爭土地部分。因系爭土地原屬粘昆明單獨所有之情，
    為兩造所不爭執。又分管契約之成立，須共有人始得合法為
    之，倘非共有物之共有人，即無就共有物合法成立分管契約
    。從而，系爭土地尚由粘昆明所有時，兩造及粘文交既非系
    爭土地之共有人，當無由合法成立分管協議，則被上訴人前
    揭所辯，已有可議。被上訴人固提出其於80年間在系爭土地
    建有農舍之使用執照影本（見原審卷第189頁）附卷可佐，
    使本院大致相信被上訴人係徵得粘昆明之同意而得興建，但
    此占有之同意，亦因兩造及粘文交嗣簽立新分管契約（即系
    爭切結書）而失其效力，自難認被上訴人前揭所辯為可採。
    故被上訴人聲請通知粘文交到場證述（見本院卷第162頁）
    部分，因被上訴人所辯如上之分管協議，無由合法成立，業
    如前述，本院自認無通知之必要，併予敘明。
  ㈣所有人對於無權占有或侵奪其所有物者，得請求返還之。對
    於妨害其所有權者，得請求除去之；共有物之管理，除契約
    另有約定外，應以共有人過半數及其應有部分合計過半數之
    同意行之。但其應有部分合計逾三分之二者，其人數不予計
    算，民法第767條第1項前段、中段及第820條第1項分別定有
    明文。復共有人對共有物之特定部分占用收益，須徵得其他
    共有人全體同意。共有人間就共有物之全部劃定範圍，各自
    占用共有物之特定部分而為管理者，為共有物之分管契約（
    最高法院100年度台上字第1776號判決要旨參照），其成立
    固須由共有人全體訂立，此即民法第820條第1項所稱「除契
    約另有約定外」之情形（最高法院107年度台上字第1949號
    判決要旨參照），而共有人依分管契約之約定，就共有物分
    管之部分，有單獨之管理權，對於無權占有或侵奪共有物者
    ，得為自己之利益，為回復共有物之請求，無民法第821條
    但書規定之適用（最高法院108年度台上字第2188號判決要
    旨參照）。準此，系爭土地於109年2月12日時，經當時之全
    體共有人（即兩造及粘文交）作成分管協議（即系爭切結書
    ），上訴人就附圖編號丙所示之土地，即得排除其他共有人
    而為管理、使用及收益，被上訴人所有如附表所示之建物，
    未得上訴人同意占有上訴人所分管之土地，亦未能提出其他
    得單獨使用收益附圖編號丙所示土地之使用權源，即屬無權
    占有，上訴人依民法第767條第1項、第820條第1項規定及系
    爭切結書，先位請求被上訴人將如附表所示之建物拆除並將
    所占有之土地返還上訴人，即屬有據。
  ㈤上訴人先位之訴既有理由，則備位之訴自無論判之餘地。另
    上訴人於原審請求被上訴人拆除如原審判決附圖一編號A所
    示之建物，與本判決附表編號2所示之建物，其面積所相差0
    .1平方公尺甚微，且依全卷資料，應屬同一。基上，原審判
    決就上訴人請求被上訴人拆除附表編號2所示之建物並返還
    土地部分，為上訴人敗訴判決，尚有未妥，爰予廢棄改判。
    另上訴人於第二審擴張請求被上訴人拆除附表編號1所示之
    建物並返還土地部分，為有理由，應予准許。是本件上訴人
    上訴及擴張之訴均有理由，爰諭知如主文第1至3項所示。
參、本件事證業臻明確，兩造其餘主張、攻擊防禦方法及證據資
    料，經本院審酌後認均不足以影響本件判決之結果，爰不逐
    一論列。
肆、依民事訴訟法第436條之1第3項、第450條、第78條，判決如
    主文。
中　　華　　民　　國　　111 　年　　11　　月　　30　　日
                  民事第三庭  審判長法　官　洪榮謙
                                    法  官  鍾孟容
                                    法  官  林彥宇
附表：
 編號  附圖 編號 不動產標的        坐落土地    占有面積 （㎡） 地上物   縣市 鄉鎮市區 地段 地號   1 b1 彰化縣 福興鄉 福金段 1236 0.41 磚造鐵皮建物 2 b2     92.99  備註： ⑴附圖：彰化縣鹿港地政事務所111年2月8日鹿土測字第159號土地複丈成果圖。 ⑵編號1及2所示地上物為門牌號碼彰化縣○○鄉○○街000號之未辦保存登記建物。        
以上為正本係照原本作成。
本判決不得上訴。
中　　華　　民　　國　　111 　年　　11　　月　　30　　日
                                    書記官  林嘉賢